臺灣高等法院刑事判決　　　　　　　　95年度上訴字第3808號
上　訴　人
即　被　告　甲○○
選任辯護人　許進德律師
選任辯護人　蘇夏曦律師
選任辯護人　許峻鳴律師
上列上訴人因詐欺等案件，不服臺灣板橋地方法院95年度訴字第
1552號，中華民國95年8月28日第一審判決（起訴案號：臺灣板
橋地方法院檢察署95年度偵字第4999號），提起上訴，本院判決
如下：
    主  文
原判決撤銷。
甲○○幫助詐欺，處有期徒刑肆月，如易科罰金以銀元參佰元即
新台幣玖佰元折算一日。
    事  實
甲○○患有躁鬱症，為精神耗弱人，其原於民國88年11月11日，
在萬通商業銀行（下稱萬通銀行）設有帳號260281之帳戶，因萬
通銀行已與中國信託商業銀行（下稱中信銀行）合併，遂於94年
5月16日前往台北縣板橋市○○路○段8號中信銀行江翠分行，將
上開帳戶辦理變更為中信銀行江翠分行00000－000000－0帳戶，
並辦理密碼變更。其因知悉社會上常有不正當之歹徒，收購他人
帳戶存摺及提款卡，用以詐騙被害人供被害人匯入款項，竟貪圖
小利，基於幫助他人犯詐欺罪之意思，旋將上開辦理變更帳戶而
取得之存摺一本及提款卡一張，於94年5月16日，在不詳地點，
提供與某年籍不詳之成年男子，而獲取不詳代價。該不詳年籍之
男子於獲取存摺及提款卡後，即基於詐欺之犯意，於同年5月21
日14時30分許以電話向乙○○佯以其金融卡已遭盜用，請乙○○
至提款機操作，以便完成鎖碼動作，致乙○○陷於錯誤，同日16
時23分至27分許匯款3次（第1次匯款金額為56000元，第2、3 次
匯款金額為1000元）總計金額58000元（均新台幣，下同）至前
開帳戶內而詐騙得逞。
案經台北縣政府警察局海山分局移由臺灣板橋地方法院檢查署檢
察官偵查起訴。
    理  由
一、訊據上訴人即被告甲○○，否認前開幫助詐欺之犯行，陳稱
    並無提供上述銀行存摺或提款卡，供詐騙之歹徒行詐，也不
    知被害人乙○○匯款入其帳戶，是於94年5月16日赴上開銀
    行申辦信用卡，由行員告知方悉銀行合併之事，才將萬通銀
    行帳戶變更為中信銀行帳戶，當天取得存摺及提款卡後，前
    往板橋家樂福賣場購物，放在機車置物箱，發現被竊遺失，
    曾向板橋埔乾派出所報案，但無報案之三聯單。94年5月31
    日收到中國信託銀行信函才去報案云云。
二、查被害人乙○○於94年5月21日接獲詐騙電話，陷於錯誤，
    而匯款58000元入上開被告帳戶，業據被害人乙○○屢次供
    明，並有其向臺北市政府警察局南港分局報案之受理案件紀
    錄表，客戶交易明細表，中國信託銀行對帳單，萬通銀行存
    摺存款開戶約定書，中信銀行印鑑卡（影本）可按，被害人
    乙○○確有受騙而匯入款項於被告所開立上述中信銀行帳戶
    ，至可相信為真。被告雖以上開情詞置辯，惟查被告所稱存
    摺及提款卡於94年5月16日辦好取得後當天就遺失一節，並
    無實據可憑，且經原審法院函詢台北縣政府警察局海山分局
    ，據其95年7月17日第0950024342號函復稱94年5月16日並無
    被告報案紀錄，並檢具埔乾派出所94年5月16日報案工作紀
    錄為証，被告所稱於94年5月16日遺失當日報案，自非可信
    ，況既向派出所報案，自應有報案三聯單，乃又稱有報案而
    無報案三聯單，自難憑採。被告不僅無於遺失時向警方報案
    之實，更無向上開中信銀行陳報遺失之舉動，被告既稱因有
    使用該銀行帳戶需要而辦理該中信銀行存摺及提款卡，則其
    苟若確有遺失之事，亦應向該銀行陳報遺失或申請補發，乃
    竟無此舉動，自屬可疑。又被告於原審供陳於辦理中信銀行
    帳戶時，並曾辦理變更密碼為「5555」，係因其易於記憶，
    乃又稱歹徒使用其提款卡時知悉提款密碼，係因其將密碼寫
    在存摺上面，似此舉動，均與常情相違，謂為遺失（被竊）
    實難以相信。被告未即時報案或向銀行報失，均是對保護自
    己權利之不作為，應知即有被冒用之不利益風險，猶然忍受
    ，正與現今歹徒收購存摺、提款卡，均約定若干時日內不得
    報案或報失，供歹徒收購後得有使用之利益，相為  合。
三、次查被告係於94年5月31日向派出所報案，報案時係稱於94
    年5月20日遺失，已與其前述94年5月16日遺失之情不合（見
    偵卷第47頁報案紀錄）。被告報案時間與其自稱之遺失時間
    ，相距約在兩週時間，正是歹徒收購存摺及提款卡，用於行
    詐之適當期間，觀卷附被告上開帳戶對帳單，歹徒自94年5
    月16日起開始試用該帳戶，而於同年月21日即結束使用，可
    見被告於94年5月31日報案時，歹徒已使用完畢，被告故意
    遲至94年5月31日報案，歹徒已有充裕時間使用該帳戶，被
    告不違與歹徒之約定。被告所稱存摺及提款卡遺失，但綜合
    上開所述各節，所稱遺失，應非實情。被告虛稱遺失，實則
    係其未有工作收入，而貪圖小利，獲取不詳數額之對價，將
    帳戶及提款卡提供不詳姓名之成年歹徒，用於詐騙被害人匯
    款，其犯行實堪認定。
四、查詐騙乙○○之歹徒，在電話中說話之聲音並非被告，業據
    乙○○供明在卷，是實施詐騙之正犯應非被告，被告提供帳
    戶及提款卡，係幫助該歹徒使用該帳戶取得金錢，屬詐欺罪
    之幫助犯。核被告所為係犯刑法第30條，第339條第1項之幫
    助詐欺罪。公訴意旨雖指被告係犯幫助常業詐欺罪，惟自對
    帳單觀察，該帳戶之交易亦僅寥寥數筆，也未查獲該詐騙之
    歹徒以明其犯行概況，尚難認其為刑法修正前之常業詐欺犯
    ，是本件起訴法條應予變更為刑法第339條第1項之幫助犯。
    原審予以論科，固非無見，惟除原判決論以幫助常業詐欺罪
    ，其不當業如上述外，本件歹徒係利用被告上開帳戶，向乙
    ○○詐取現款58000元，使其匯入上開帳戶並以提款卡提領
    ，乃是以詐欺手段獲取財物之詐欺行為，並非歹徒於獲取財
    物後，為隱匿或掩飾之洗錢犯行，原判決論處被告幫助洗錢
    罪亦有不當。又查被告犯有躁鬱症，係一情感性精神病患者
    ，其精神狀態已達「精神耗弱」之程度，不具單獨處理個人
    複雜事物之行為能力，原審法院民事庭依據亞東紀念醫院精
    神科之鑑定，於94年11月30日宣告禁治產，有民事裁定在卷
    可稽，該裁定引述鑑定指被告發病已二年多，被告於本件行
    為時，已在其發病後之時期內，認應依刑法第19條第2項減
    輕其刑，原判決以民事上禁治產之宣告，與刑法上精神耗弱
    之概念不同，惟該鑑定已敘明被告精神狀態已達精神耗弱程
    度，原判決說明不予減輕之理由並非的當。被告上訴意旨，
    以前開情詞置辯否認犯罪，固非可採，惟原判決認事用法既
    有不當，即屬無可維持，應予撤銷改判。又被告行為後，關
    於幫助犯之規定及易科罰金之規定已有修正，惟修正後之規
    定，對被告並不較有利，應依刑法第2條第1項規定，適用修
    正前即行為時之規定。爰審酌被告犯罪之動機、目的、手段
    、因犯罪所生損害，及其行為時之精神狀況、能力及犯後態
    度等一切情況，處如主文第二項所示之刑，並諭知易科罰金
    之折算標準。又公訴意旨雖另指被告犯有刑法第30條，修正
    前洗錢防治條例第3條第1項第5款，第9條第1項幫助洗錢罪
    ，惟被告所為並不該當各該洗錢防制法之犯罪構成要件，業
    如前述，因公訴意旨認此與所犯幫助詐欺犯行，有想像競合
    之裁判上一罪關係，爰不另為無罪之諭知，附此敘明。
據上論斷，應依刑事訴訟法第369條第1項前段，第364條、第299
條第1項前段，刑法第2條第1項，修正前刑法第30條，刑法第339
條第1項，修正前刑法第41條第1項、第19條第2項，罰金罰鍰提
高標準條例第1條前段，第2條第1項判決如主文。
本案經檢察官黃全錄到庭執行職務。
中　　華　　民　　國　　96　　年　　1 　　月　　12　　日
　　　　　　　　　刑事第五庭    審判長法　官  吳  敦
　　　　　　　　　　　　　　　　　　  法　官  朱光仁
　　　　　　　　　　　　　　　　　　  法　官  張傳栗
以上正本證明與原本無異。
檢察官如不服本判決，應於收受送達後十日內向本院提出上訴書
狀，其未敘述上訴之理由者並得於提起上訴後十日內向本院補提
理由書（均須按他造當事人之人數附繕本）。
被告不得上訴。
                                      書記官  鄒賢英
中　　華　　民　　國　　96　　年　　1 　　月　　15　　日
附錄：本案論罪科刑法條全文
中華民國刑法第339條第1項（普通詐欺罪）
意圖為自己或第三人不法之所有，以詐術使人將本人或第三人之
物交付者，處5年以下有期徒刑、拘役或科或併科1千元以下罰金
。
以前項方法得財產上不法之利益或使第三人得之者，亦同。
前二項之未遂犯罰之。
